最高法院民事判決　　　　　　　　　 111年度台上字第1365號
上　訴　人　許秀華

訴訟代理人　呂文正律師
複 代理 人　蔣子嫣律師
被 上訴 人　林建成
訴訟代理人　李宗瀚律師
複 代理 人　盧威綸律師
上列當事人間請求返還價金等事件，上訴人對於中華民國110 年
12月29日臺灣高等法院第二審判決（110年度上字第442號），提
起上訴，本院判決如下：
    主  文
原判決除假執行部分外廢棄，發回臺灣高等法院。
    理  由
被上訴人主張：伊為購買訴外人達昱營造有限公司（下稱達昱
  公司）股權，與上訴人簽立股權轉讓契約書（下稱系爭契約）
  ，約定簽約時給付第一期價金新臺幣（下同）550 萬元，除民
  國107年8月3日依上訴人指示匯款200萬元至達昱公司帳戶外，
  另以訴外人王濬騰前為購買達昱公司股權已給付之350 萬元抵
  充，第二期即餘款800 萬元，於辦妥達昱公司負責人變更及全
  部股權移轉登記完成3 日內給付。詎上訴人雖已變更公司負責
  人登記，然遲未完成全部股權移轉登記，經伊於108年2月20日
  函催7日內辦理遭拒，並於同年5月間發現達昱公司負責人已變
  更為訴外人劉旻嘉，乃以本件起訴狀繕本送達解除系爭契約。
  爰依民法第259條第2款、第179條規定，求為命上訴人給付550
  萬元，及自107年8月3日起算法定遲延利息之判決。
上訴人則以：伊係代理達昱公司簽約，非契約當事人。雙方亦
  無合意以王濬騰前給付達昱公司之350 萬元抵付部分第一期款
  。達昱公司已依被上訴人於107年8月23日簽訂股東出資同意書
  （下稱系爭同意書）之指示，於同年月29日辦理公司負責人、
  股東股權變更登記完畢。因被上訴人依約定所交付第二期款之
  支票屆期不獲兌現，伊已依約不經催告解除契約，並沒收價金
  充作懲罰性違約金等語，以資抗辯。
原審將第一審所為被上訴人敗訴之判決廢棄，改判上訴人如數
  給付，係以：
㈠系爭契約並未記載上訴人為達昱公司代理人之意旨，達昱公司
  亦未在契約上蓋用大、小章，達昱公司為系爭契約買賣客體，
  非契約主體，證人汪開怡已證述上訴人自陳有帶吳國華（達昱
  公司負責人）授權書卻未提出之情，上訴人係以自己名義簽約
  並催告，自係契約當事人。
㈡證人汪開怡證稱第一期的550萬元，是被上訴人先匯之200萬元
  ，加上王濬騰已付之350 萬元，而若未付第一期款，上訴人豈
  會辦理股權登記，又豈會於催討時僅提第二期款，王濬騰雖於
  108年3月21日曾函催上訴人履行彼此間之股權轉讓契約，然兩
  造間確有約定以王濬騰前為購買達昱公司所給付之350 萬元抵
  充第一期款，該約定既未違反強制規定或公序良俗，縱王濬騰
  不同意，基於債之相對性，仍拘束上訴人。
㈢系爭契約第6 條約定以「經濟部辦妥公司負責人暨全部股東股
  權移轉變更登記完成3 日內」為第二期款之清償期，系爭同意
  書僅為辦理被上訴人、股東林建甫股權變更登記之文件，上訴
  人依該同意書辦理股權變更後，被上訴人仍有要求再將股權變
  更登記之情，縱股東華騏建築經理股份有限公司（下稱華騏公
  司）是為向銀行貸款而仍任股東，上訴人猶未能證明被上訴人
  有同意不辦理股東劉允畯、張苙恩之股權變更，而上訴人於10
  7年8月29日變更股權登記後，既尚有原始股東華騏公司、劉允
  畯、張苙恩之股權未變更登記，被上訴人無給付第二期款之義
  務。
㈣系爭契約未約定上訴人應於何時辦理負責人及全部股東股權變
  更登記，被上訴人已於108年2月20日催告上訴人於7 日內完成
  股權移轉登記遭拒，乃以起訴狀繕本送達為解約之意思表示，
  自得依民法第259條第2款規定，請求上訴人返還550 萬元本息
  ，並無庸再審酌關於不當得利請求部分等詞，為其判斷之基礎
  。
本院之判斷：
㈠按解釋契約，固須探求當事人立約時之真意，不能拘泥於契約
  之文字，但契約文字業已表示當事人真意，無須別事探求者，
  即不得反捨契約文字而更為曲解，俾符契約自由及當事人意思
  自主原則。次按給付有確定期限者，債務人自期限屆滿時起，
  負遲延責任；給付無確定期限者，債務人於債權人得請求給付
  時，經其催告而未為給付，自受催告時起，負遲延責任；前項
  催告定有期限者，債務人自期限屆滿時起負遲延責任。契約當
  事人之一方遲延給付者，他方當事人得定相當期限催告其履行
  ，如於期限內不履行時，得解除其契約，民法第229條、第254
  條分別定有明文。故除法律別有規定或契約另有約定者外，必
  債務人已負遲延責任後，經債權人再定相當期限催告其履行而
  不履行，債權人始得以債務人給付遲延為由解除契約。又民法
  第259 條規定契約解除時，當事人互負回復原狀之義務，所稱
  回復原狀，係指契約成立前之原狀而言。
㈡查系爭契約為股權轉讓契約書，於契約當事人欄已明載出讓人
  （甲方）為達昱公司、法定代理人吳國華，上訴人為受委任之
  代理人，受讓人（乙方）則為被上訴人，上訴人並於契約末尾
  「立契約欄」之「甲方代表」處簽章，且系爭契約第1 條載明
  買賣客體為達昱公司之股權及經營權，可見達昱公司並非買賣
  之客體，則依上開文義所載，能否謂上訴人非以達昱公司名義
  ，代理該公司成立系爭契約，尚有疑義，有進一步釐清之必要
  。原審以達昱公司為買賣客體，非買賣主體，而認定上訴人為
  契約當事人，非無可議。
㈢次查系爭契約未約明上訴人應於何時辦理達昱公司負責人變更
  暨全部股東股權移轉變更登記，被上訴人於108年2月20日函催
  上訴人於函到7 日內辦理股權移轉登記，上訴人未依限辦理之
  事實，為原審所是認。果爾，上訴人未依被上訴人催告限期辦
  理而負遲延責任後，原審未究明被上訴人有無再定相當期限催
  告上訴人履行而不履行，即認被上訴人得以給付遲延為由，以
  本件起訴狀繕本送達為解除系爭契約之意思表示，亦有未洽。
㈣又原審認定兩造約定之第一期款550 萬元，是以被上訴人匯款
  之200萬元，及王濬騰前為購買達昱公司所給付之350萬元抵付
  （充）。似見第一期款中之350 萬元乃王濬騰之金錢債權，而
  非被上訴人實際給付之金錢。倘若無誤，就該350 萬元部分，
  似非上訴人受領自被上訴人之給付，亦非是其與上訴人間之金
  錢債權關係；所稱「抵付（充）」，於兩造間之法律關係與效
  果若何？尚有未明，乃原審未說明其何以與被上訴人之金錢給
  付有同一效力，遽以被上訴人得解除契約請求回復原狀，即認
  被上訴人除得請求上訴人返還所受領給付之200 萬元外，併得
  請求上訴人返還其受領自王濬騰給付之350 萬元本息，尚嫌速
  斷。
㈤上訴論旨，指摘原判決不當，聲明廢棄，非無理由。又因本件
  所涉及之法律上爭議不具原則上重要性，無行言詞辯論之必要
  ，附此說明。
據上論結，本件上訴為有理由。依民事訴訟法第477條第1項、
  第478條第2項，判決如主文。
中    華    民    國   111    年    7     月    6     日
                      最高法院民事第六庭
                          審判長法官  魏  大  喨  
                                法官  李  寶  堂  
                                法官  李  文  賢  
                                法官  林  玉  珮  
                                法官  高  榮  宏  
本件正本證明與原本無異
                                      書  記  官
中    華    民    國   111    年    7     月    11    日